臺灣高等法院臺中分院刑事判決　　 95年度上更(一)字第339號
上　訴　人
即　被　告　丙○○
選任辯護人　常照倫律師
上　訴　人
即　被　告　己○○
上列上訴人因偽造文書等案件，不服臺灣臺中地方法院中華民國
92年9月12日第一審判決（民國92年度訴字第1519號，起訴案號
：臺灣臺中地方法院檢察署民國91年度偵字第22060號)，提起上
訴，經判決後，由最高法院發回更審，本院判決如下：
    主  文
原判決關於丙○○、己○○偽造文書部份撤銷。
丙○○、己○○共同連續行使偽造私文書，足以生損害於公眾及
他人，丙○○處有期徒刑月，己○○處有期徒刑貳月，如易科
罰金，均以佰元折算壹日。己○○緩刑貳年。
台中市佛光慈善會第一屆第二次理事會會議記錄上偽造乙○○、
之署押壹枚，民國九十年十月二十五日偽造乙○○辭呈上之署押
壹枚，台中市佛光慈善會九十年十一月二十七日，發文字號佛光
第○○一七號、及印信移交清冊、檔案移交清冊、會務移交清冊
、人事移交清冊、財產移交清冊上偽造移交人乙○○之署押共伍
枚均沒收。
    事      實
一、丙○○及乙○○、丁○○、戊○○等原係皈依由何振義主持
    之「佛光堂」門下修習，己○○為「佛光堂」由丙○○聘用
    之辦事人員，於民國（下同）八十六年三月間，「佛光堂」
    各師兄弟與丙○○決定承租台中市○區○○路四二四號十四
    樓之三，作為同門共修之地點，由丙○○為承租名義人，租
    金由眾師兄弟每月共同負擔，並設立「佛光堂台中北區聯絡
    處」（下簡稱北區佛光堂）。八十七年七、八月間，眾師兄
    弟決議集資購買台中市○○路四二四號十四樓之二、之三之
    不動產（下簡稱系爭不動產），將其打通以便容納更多之同
    修參與修習，並由參與同修之道友共同捐獻予「北區佛光堂
    」，乙○○、羅正嘉、張惠娟、胡劍明、施伯樹等多人即各
    捐獻新台幣（下同）五十萬元，眾師兄弟之大額捐款計約五
    百五十萬元，其餘信眾則陸續捐款約一百萬元，丙○○亦參
    與數額不等之多次捐獻。眾師兄弟決定正式成立法人，定名
    為「社團法人台中市佛光慈善會（以下簡稱佛光慈善會）」
    ，並於九十年一月四日選舉出乙○○為第一任理事長，丁○○、李德正為第一任常務理事，戊○○為第一任理事，蔡永
    振為第一任監事，同年二月十二日獲得台中市政府許可設立
    完成法人設立登記。丙○○竟與該會之辦事員己○○共同基
    於偽造文書之概括犯意聯絡，先由丙○○偽造乙○○之簽名
    ，辦事員己○○盜用乙○○之印章，於九十年十月二十五日
    偽造乙○○之辭呈，使眾人於九十年十一月二十三日召開「
    佛光堂慈善會」第一屆第二次理事會議時，不疑有他，誤信
    乙○○已辭職，乙○○、庚○○、戊○○、吳雪嘉等人則因
    丙○○、己○○故意未通知開會而不知上情，而未參加開會
    。隨即由己○○負責製作「佛光堂慈善會」第一屆第二次理
    事會之紀錄，並由丙○○偽簽未與會之乙○○之名字於該會
    議紀錄上，而改選丙○○之父為第二任理事長。再由己○○
    製作臺中市佛光慈善會函以及理監事登記之相關文件、印信
    移交清冊、檔案移交清冊、人事移交清冊、會務移交清冊、
    財產移產清冊，由丙○○負責偽造乙○○之簽名於上開文件
    上，嗣由己○○盜用乙○○之印章，偽蓋於上述文件上。再
    於同年十一月二十七日偽造乙○○之署押，以發文字號佛光
    第○○一七號，致臺中市佛光慈善會各理事，行使該偽造之
    理事會會議紀錄及辭呈，又基於概括犯意，於同年十二月六
    日行使上開偽造之文書，向主管機關台中市政府社會局申請
    理監事變更登記，使該管公務員將此不實之事項，登載於其
    職務上所掌之登記簿，足以生損害於乙○○及主管機關對相
    關社會團體管理之正確性，迨乙○○向台中市政府社會局查
    知「佛光慈善會」已變更理監事乙事，始知上情。
二、案經被害人乙○○、丁○○、戊○○訴請請臺灣臺中地方法
    院檢察署檢察官偵查起訴。
    理      由
一、訊據被告丙○○，矢口否認有為上揭偽造文書之犯行，辯稱
    ：該第二次理監事會議記錄、移交清冊、辭呈等，係經被告
    己○○電話與告訴人乙○○聯絡，經其同意後，才由伊與己○○處理，故其始在發文字第○○一七號函及乙○○辭呈，
    與各該移交清冊上簽上乙○○署名。且乙○○亦有提出辭呈
    於台中市政府社會局，故其並無偽造文書之情事。被告己○○亦矢口否認其有偽造文書之犯行，辯稱，其有獲得乙○○
    之同意，始製作上開文件，並代為蓋印章云云。惟查：
    (一)被告己○○於原審到庭供述稱：「我至北區佛光堂接的是
      前手之職務，大家都會討論有關佛堂之事務，我就會作成
      紀錄。第一次第二屆理事會議乙○○沒有到場，李德正我
      也不認識，第一次第二屆理事會議之簽名，是何人簽的我
      不知道。另乙○○辭呈是我打好，於九十年十月二十五日
      之大會，他們那時就有在說，不要在這裡學法，我們是照
      往例做的，乙○○有同意我替他簽名，乙○○同意的時間
      ，我不敢確定，我沒有證據，我從進入該佛堂工作，乙○○就有同意，我是請丙○○簽的，因我不敢代簽，乙○○
      有說，他要補辭呈給我，是口頭告訴我，但沒有證據。當
      時大家理念不同，所以很早以前他們就有說，也打電話鼓
      催我離開，到他們那邊去，所以我在十月二十五日之前，
      我就知道他們雙方意見不合」。「同意慈善會之所有文書
      ，包含改選理事長。剛開始時，大家都很好，都會討論到
      會務，乙○○說授權我們處理一切事情」。「文件我從以
      前就很少簽，因我只是辦事人員，我是請丙○○簽名的，
      乙○○當時也有同意請丙○○代簽就好」。「九十年第一
      次第二屆理事會議，跟以往都一樣，並沒有正式開會的形
      式，所以也沒有司儀」。「當時大家並沒有決定，只是要
      作為道場的用途。所有權問題，當初並沒有提到這點，也
      沒有開會」等語。所以被告己○○早已知道在十月二十五
      日之前，被告丙○○與告訴人他們，雙方意見不合。
    (二)證人庚○○到庭結證，其並無參加臺中佛光慈善會第一屆
      第二次理事會會議，亦無在會議紀錄上簽名。證人吳雪嘉
      、戊○○亦均為相同之結證。戊○○並結證，乙○○無授
      權被告二人在理事會會議紀錄上及各種移交清冊上簽名。
      由上列證人等之證述，堪認該會議紀錄上之簽名，並非彼
      等所自為。而被告丙○○為使其父李德正擔任理事長，而
      擅自主導該次理事會，則會議紀錄上之乙○○之簽名，顯
      係丙○○所偽簽。
    (三)另查上揭被告等偽造文書之犯罪事實，業據告訴人指訴綦
      詳，並有佛光慈善會第一屆第一次、第二次理事會會議記
      錄、原審法院公告、被告等向台中市政府社會局申請變更
      理監事登記所提出之相關移交清冊、佛光慈善會佛光第十
      七號函、偽造之告訴人乙○○辭呈在卷可參，再被告等持
      上開由其偽造之文書，向台中市政府社會局申請變更理監
      事登記，有台中市佛光慈善會佛光第十七函在卷可憑。雖
      被告等均以被告己○○，曾以電話通知乙○○開會，及辦
      理移交清冊，並獲乙○○告知，依往例代簽各項文件即可
      云云置辯，惟訊據告訴人乙○○，堅詞否認有接獲己○○
      之開會通知，並堅稱，此重要事情根本未曾授權，亦不知
      有辦理移交等語。況查，被告丙○○亦不否認與乙○○等
      人因理念不合而漸行漸遠，甚且常有言語上之衝突，核與
      告訴人等聲稱，渠等與丙○○已因理念不合而生發紛爭等
      情相符，衡諸常情，告訴人等與被告間既已生衝突，豈會
      答應被告代為簽名與蓋印？告訴人與被告間之信任關係既
      已蕩然無存，豈會允諾原留之印章，任由被告等使用？足
      見被告等稱，有獲得告訴人等授權，實值存疑。再者告訴
      人乙○○若真有於九十年十月二十五日已提出辭呈，或先
      以口頭辭職，並知悉開會改選理事長之事，何須另又於九
      十一年四月二十日，再向台中市政府及佛光慈善會提出辭
      職書與聲明書？並於其上表明，自四月二十日起辭卸相關
      職務完全退出慈善會，足見告訴人乙○○於四月二十日之
      前並未辭職，亦不知悉有開會改選理事長一事，否則其何
      須再向佛光慈善會及主管機關遞送辭職書與聲明書。至於
      被告丙○○所辯，告訴人乙○○於佛光慈善會成立後，所
      舉行之各次開會通知之發文，除九十年四月份係乙○○自
      己簽名外，其餘九十年五月至十一月之發文通知，皆由乙○○授權被告丙○○代簽，此固為告訴人乙○○所不爭執
      ，惟告訴人乙○○就九十年十月二十五日之辭呈，及由己○○負責製作「佛光堂慈善會」第一屆第二次理事會之紀
      錄以及理監事登記之相關文件、移交清冊，盜用乙○○之
      印章，盜蓋於上述之文件及理事會紀錄，並由丙○○負責
      偽造乙○○之簽名於上開文件上，再於同年十一月二十七
      日、十二月六日連續行使上開偽造之文書，向主管機關台
      中市政府社會局申請理監事變更登記部分，此次之改選理
      事長行為，事關重大，告訴人堅決否認有授權被告等簽名
      、蓋章，對此喪失身分之大事，依理自應先徵求乙○○之
      同意，請其親自簽名、蓋章，被告等不慎重處理，竟擅自
      偽造私文書，並持以行使，而足以生損害於公眾及他人，
      是被告等上開辯解，顯屬卸責之詞，不足採信，渠等此部
      份犯行已堪認定。至證人乙○○雖於九十一年四月二十日
      另出具辭職書及聲明書，表明其已離開佛光慈善會，不負
      任何責任云云，惟查此係乙○○被逼離後，因印章、存摺
      都在大悲法藏精舍裡面，為免負法律責任而出具，業據證
      人乙○○在原審供明（見原審卷第五十七頁正面)，是乙○○於九十一年四月二十四日出具之辭職書及聲明書，並
      不能為被告等有利之證據，再者理事會議紀錄上庚○○、
      戊○○、吳雪嘉之簽名，庚○○等三人均否認為其等親自
      簽名，被告等亦否認在其上簽名，而該三人之筆跡並非同
      一用筆所為，亦無任何證據足以證明係被告等簽名，因該
      部分檢察官並未起訴認定係被告等所簽，本院不予審酌，
      併此敘明。
二、至證人蔡永振、張文姝在本院前審結證，起初開會時，就同
    意他人在會議紀錄上代簽名云云，然此係就一般會議而言，
    理事會及其他簽呈、移交清冊應不包括在內，故蔡永振、張
    文姝上開證述仍不能據為有利被告等之認定。
三、刑法上之連續犯、牽連犯業經修正公佈廢除，並於九十五年
    七月一日生效，修正後之連續犯、牽連犯採數罪併罰，比較
    修正前後之法律，以修正前之法律有利於被告，自應適用修
    正前之連續犯、牽連犯。又易科罰金之折算標準亦經修正公
    布，並於九十五年七月一日生效，比較修正前後之法律，以
    修正前之法律有利於被告，自應適用修正前之法律。
四、核被告丙○○、己○○所為，係犯刑法第二百十六條、第二
    百十條之行使偽造私文書罪及同法第二百十四條之使公務員
    登載不實罪。其偽造署押、盜用印章乃係偽造私文書之階段
    行為，又其偽造私文書之低度行為應為行使偽造私文書之高
    度行為所吸收，均不另論罪，應依行使偽造私文書罪論處，
    被告二人所犯上開二罪間，有方法結果之牽連犯關係，應依
    刑法第五十五條規定，從一重之行使偽造私文書罪處斷。被
    告二人間除偽造會議紀錄上乙○○等人之簽名外，有犯意之
    聯絡與行為之分擔，應依共同正犯論處，又其先後多次之犯
    行，時間緊接，所犯係犯罪構成要件相同之罪，顯係基於概
    括犯意為之，應依連續犯論以一罪。
五、原審就被告等偽造文書部份予以論罪科刑，固非無見。惟查
    被告丙○○並無偽造丁○○之簽名於會議紀錄上，原審事實
    欄卻記載被告等偽造文書足生損害於丁○○，尚有未當。又
    連續犯、牽連犯業經修正公布廢除，並於九十五年七月一日
    生效，原判決未及審酌亦有未合。被告等上訴意旨否認犯罪
    雖無理由，然原審判決既有未當，自應由本院予以撤銷改判
    。茲審酌被告等為擅自變更理事長，致犯本罪，且承認在上
    開文書上簽名蓋章，犯罪後態度尚佳，且犯罪所生之損害不
    大，故均予從寬科處如主文第二項所示之刑，並諭知有期徒
    刑易科罰金之折算標準。臺中市佛光慈善會第一屆第二次理
    事會會議紀錄上偽造乙○○之署押一枚，民國九十年十月二
    十五日偽造乙○○辭呈上之署押一枚，臺中市佛光慈善會九
    十年十一月二十七日，發文字號佛光第○○一七號、及印信
    移交清冊、檔案移交清冊、人事移交清冊、財產移交清冊上
    偽造移交人乙○○之署押共五枚均係偽造之署押，並依同法
    第二百十九條之規定宣告沒收，本件盜用乙○○印章蓋於上
    揭文書上之印文，因不屬偽造之印文，故不予宣告沒收。
六、被告己○○未曾受有期徒刑以上刑之宣告，有刑案紀錄表一
    紙在卷可按，其僅係該佛光堂僱用之辦事人員，經此次偵審
    後當知所悔悟，而無再犯之虞，因認所宣告之刑已暫不執行
    為適當，故予宣告緩刑二年，以啟自新。
據上論斷，應依刑事訴訟法第三百六十九條第一項前段、第三百
六十四條、第二百九十九條第一項前段，刑法第二十八條、第五
十六條前段 (修正前)、第二百十六條第二百十條第二百十
四條、第二百十九條、第五十五條 (修正前)、第四十一條第一
項前段 (修正前)、第七十四條第一款，罰金罰鍰提高標準條例
第一條前段、第二條，判決如主文。
本案經檢察官甲○○到庭執行職務。
中　　華　　民　　國　　96　　年　　1　　月 　17　　　日
            刑事第二庭    審判長法　官　李　璋　鵬
                                法　官　蕭　錦　鍾
                                法　官　胡  森  田
上列正本證明與原本無異。
如不服本判決應於收受送達後十日內向本院提出上訴書狀，其未
敘述上訴之理由者並得於提起上訴後十日內向本院補提理由書（
均須按他造當事人之人數附繕本）。
                                書記官　籃　營  昌
中　　華　　民　　國　　96　　年　　1　　月   18    　日
